臺灣雲林地方法院刑事判決
110年度易字第225號
公  訴  人  臺灣雲林地方檢察署檢察官
被      告  陳凌珂




上列被告因違反毒品危害防制條例案件，經檢察官聲請簡易判決
處刑（109年度撤緩毒偵字第120號），本院認不得以簡易判決處
刑（110年度六簡字第55號），改依通常程序審理，並判決如下
：
    主  文
本件公訴不受理。 
    理  由
一、聲請簡易判決意旨略以：被告甲○○基於施用第二級毒品MDMA
    之犯意，於民國（下同）107年12月21日下午4時25分許為警
    採尿前96小時內之某時，在雲林縣虎尾鎮安溪里統領KTV，
    以飲用摻有MDMA飲料之方式，施用MDMA1次。嗣為警經其同
    意，於107年12月21日下午4時25分許，採其尿液送驗，結果
    呈MDMA陽性反應，因認被告涉犯毒品危害防制條例第10條第
    2 項之施用第二級毒品罪嫌等語。
二、案件有起訴之程序違背規定者，應諭知不受理之判決，並得
    不經言詞辯論為之；刑事訴訟法第303條第1款、第307條分
    別定有明文。此所稱之起訴之程序違背規定，係指檢察官提
    起公訴之訴訟行為於程序上有違法律之規定而言。而提起公
    訴之訴訟行為是否於程序上有違法律規定，原則上，固是以
    起訴時所存在之事項及法律規定為判斷，惟檢察官起訴後始
    發生之情事變更事由，致法院不能為實體審理及判決亦屬起
    訴之程序違背規定（最高法院109年度台上字第3826號判決
    意旨參照）。又犯毒品危害防制條例第10條之罪者，檢察官
    應聲請法院裁定，令被告入勒戒處所觀察、勒戒，其期間不
    得逾2 月。觀察、勒戒後，檢察官依據勒戒處所之陳報，認
    受觀察、勒戒人無繼續施用毒品傾向者，應即釋放，並為不
    起訴之處分；認受觀察、勒戒人有繼續施用毒品傾向者，檢
    察官應聲請法院裁定令入戒治處所強制戒治，其期間為6 個
    月以上，至無繼續強制戒治之必要為止。但最長不得逾1 年
    。依前項規定為觀察、勒戒或強制戒治執行完畢釋放後，3 
    年後再犯第10條之罪者，適用前2 項之規定（毒品危害防制
    條例第20條第1、2 、3 項規定參照）。
三、毒品危害防制條例部分條文於109年1月15日修正、同年7月1
      5日施行：
㈠、修正後之毒品危害防制條例第20條第3項規定，犯第10條之罪
    於觀察、勒戒或強制戒治執行完畢釋放後，3年後再犯第10
    條之罪者，適用本條前2項之規定。上開所謂「3年後再犯」
    ，只要本次再犯（不論修正施行前、後）距最近1次觀察、
    勒戒或強制戒治執行完畢釋放，已逾3年者，即該當之，不
    因其間有無犯第10條之罪經起訴、判刑或執行而受影響，此
    經最高法院109年度台上字第3826號大法庭裁定所揭示。其
    理由略以：
１、毒品危害防制條例於87年修訂施行後，刑事政策明顯將施用
    毒品者偏向「犯人」身分處理，導致監獄人滿為患，且施用
    毒品人口不減反增。為此，戒毒政策開始正視施用毒品者實
    屬「病患」之特質，先於97年新增毒品條例第24條附命完成
    戒癮治療緩起訴制度，希望能藉由機構外之完整醫療體系，
    提供毒癮戒治者合法妥適之治療，再以事後密集之監控措施
    防止施用毒品者再犯，而確立「附命完成戒癮治療緩起訴處
    分」及「觀察、勒戒或強制戒治」雙軌治療模式。而本次修
    正之毒品條例第20條第3項及第23條第2項，雖僅將原條文之
    再犯期間由「5年」改為「3年」，惟鑑於採取傳統刑事機構
    式處遇，將施用毒品者當作「犯人」處理，其施用人數及再
    犯率仍高，將施用毒品者監禁於監獄內，僅能短期間防止其
    接觸毒品，因慣用毒品產生之「心癮」根本無法根除，並慮
    及毒品條例施行多年累積之戒毒經驗及實效，暨逐步擴充之
    醫療、戒癮機構、專業人力、社區支援系統等資源，尤以本
    次毒品條例第24條修正，擴大檢察官對施用毒品者附條件緩
    起訴處分之範圍，使其能視個案具體情形給予適當多元社區
    處遇。準此，本次修正後對於施用毒品者之思維，自應與時
    俱進，擺脫以往側重於「犯人」身分之處罰，著重其為「病
    患」之特質，並以「治療」疾病為出發點，重新評價前揭所
    謂「3年後再犯」之意義。
２、毒品戒除不易，須經長期且持續之治療，為醫療及司法界之
    共識，施用毒品者既被視為「病患性犯人」，最佳處遇方式
    即為治療，期能逐漸減少毒品施用之頻率及數量，進而達到
    戒除毒癮的完全治癒目標。對於施用毒品者之治療方式，有
    機構外之處遇（如自行赴醫院戒癮、附命完成戒癮治療緩起
    訴處分等），或機構內之觀察、勒戒或強制戒治；至對施用
    毒品者科以刑罰，無非在運用刑罰之一般預防功能以嚇阻毒
    品之施用。監獄為執行場所而非戒癮專責機構，針對施用毒
    品者及其再犯之特性，法務部於106年12月5日頒訂之「科學
    實證之毒品犯處遇模式計畫」內容，將監所內毒癮犯人輔導
    策略區分為「新收評估」、「在監輔導」及「出監輔導」3
    階段，目的即是積極引進地區醫療體系之協助，提供毒癮戒
    治，落實社區追蹤輔導及治療之銜接，俾修復創傷、預防再
    犯。惟刑罰因涉及人身自由及基本權，故於施用毒品初犯時
    皆以傳統之機構外或機構內處遇方式治療，如再施用毒品時
    ，始科以刑事責任，一則懲罰其未具悔悟之心，再則以刑罰
    方式形成施用者之心理強制，以減少其毒品之施用，遏止其
    一犯再犯。而當刑罰處遇仍不能有效幫助施用毒品者改善惡
    習時，即表示無法以此方式發揮治療效果，若繼續施以刑罰
    只具懲罰功能，不僅無法戒除其毒癮，更漸趨與社區隔離，
    有礙其復歸社會。基於憲法保障人民之生存權，及根據每個
    國民生存照顧需要提供基本給付之理念，為協助施用毒品者
    戒除毒癮復歸社會，對於經監獄監禁處遇後仍再犯之施用毒
    品者，更應恢復以機構內、外之治療協助其戒除毒癮。此即
    本次修正毒品條例第20條第3項關於施用毒品者所謂「3年後
    再犯」係何所指之立法真諦。換言之，除檢察官優先適用毒
    品條例第24條命附條件緩起訴處分處遇（不論幾犯，亦無年
    限）外，對於施用毒品初犯者，即應適用第20條第1項、第2
    項為機構內之觀察、勒戒或強制戒治；若於上開機構內處遇
    執行完畢釋放後，「3年內再犯」者，依第23條第2項規定，
    應依法追訴；倘於「3年後再犯」，自應再回歸到傳統醫療
    體系機構內重為觀察、勒戒或強制戒治之治療。是對於戒除
    毒癮不易者，唯有以機構內、外處遇及刑事制裁等方式交替
    運用，以期控制或改善其至完全戒除毒癮。
㈡、雖毒品危害防制條例第35條之1第2款規定該次修正前犯同條
    例第10條之罪之案件，審判中之案件，由法院或少年法院（
    地方法院少年法庭）依修正後規定處理；依修正後規定應為
    不起訴處分或不付審理之裁定者，法院或少年法院（地方法
    院少年法庭）應為免刑之判決或不付審理之裁定，而該款之
    立法理由則為：「若該等案件於修正施行前已繫屬於法院或
    少年法院（地方法院少年法庭）者，為求程序之經濟，法院
    或少年法院（地方法院少年法庭）應依修正施行後之規定處
    理，即應依職權為觀察、勒戒或強制戒治之裁定」等語，然
    法院於解釋、適用本次毒品條例上開修正條文時，允宜遵循
    醫療專業及刑事政策，保障施用毒品者為病患性犯人之健康
    權，兼顧保護社會安全及恪遵正當法律程序，確保法治國公
    平法院之具體實現。又本於權力分立原則，法院對檢察官職
    權行使，應予以尊重，雖非謂不得為適度之司法審查，惟對
    於施用毒品者本次所犯如距最近1次觀察、勒戒或強制戒治
    執行完畢釋放後，已逾3年者，檢察官既得本於立法者所賦
    與之職權裁量是否聲請法院裁定觀察、勒戒或為命附條件（
    現行法僅能附命完成戒癮治療）緩起訴處分之多元化處遇，
    即聲請法院裁定機構內之觀察、勒戒並非檢察官所得採取之
    唯一途徑，法院自不能僭越檢察官之職權，逕對施用毒品者
    裁定應予觀察、勒戒或強制戒治。至於修正後之毒品條例第
    35條之1第2款似欲透過立法說明由法院依職權裁定觀察、勒
    戒或強制戒治，以替代第20條第1項、第2項所定應由檢察官
    提出觀察、勒戒或強制戒治之聲請，惟若檢察官之「起訴之
    程序違背規定」，法院當不能「為求程序之經濟」便宜行事
    ，而應嚴守程序上之正義，尊重檢察官之裁量權，並保障施
    用毒品者能獲得妥適並完善治療或其他有利戒毒途徑處遇之
    機會，仍應依修正後之毒品條例第20條第3項、現行第24條
    等規定，由檢察官基於一次性之整體規劃而重啟處遇程序，
    視上訴人個案情形，是否適合「觀察、勒戒或強制戒治」或
    給予「附命完成戒癮治療緩起訴處分」之機會（最高法院10
    9年度台上字第3826號判決意旨參照）。
㈢、修正前毒品條例第24條規定，並未排除修正後同條例第20條
    第1項（初犯、3年後再犯）及第23條第2項（3年內再犯）情
    形，檢察官仍得適用該第24條第1項為「附命緩起訴」，而
    排除觀察、勒戒等處遇及起訴規定之適用。若上開「緩起訴
    」經撤銷時，因其撤銷原因非一，自應回復為原緩起訴處分
    不存在時之狀態，檢察官仍應依修正後毒品條例第20條第1
    項或第23條第2項之規定，分別視其為「初犯及3年後再犯」
    或「3年內再犯」之施用毒品者，而決定適用觀察、勒戒等
    處遇或起訴之程序。至修正前同條例第24條第2 項規定：「
    前項緩起訴處分，經撤銷者，檢察官應『依法追訴』」，法文
    既非「依法起訴」，則「依法追訴」，除指檢察官適用刑事
    訴訟法所定之起訴程序外，尚包括修正前（後）該條例第20
    條第1項所定觀察、勒戒程序。
㈣、依上開最高法院大法庭裁定意旨，係將毒品危害防制條例第2
    4條附命完成戒癮治療緩起訴之制度，視為機構外之醫療處
    遇，而與觀察、勒戒或強制戒治視為機構內之醫療處遇有所
    區分，並認僅於機構內處遇（即觀察、勒戒、強制戒治）執
    行完畢釋放後，3年內再犯者，才需依毒品危害防制條例第2
    3條第2項規定為追訴；若於機構內處遇執行完畢，3年後再
    犯者，檢察官即應考量被告是否應再為機構內處遇，或依毒
    品危害防制條例第24條附命完成戒癮治療緩起訴。至於檢察
    官已依毒品危害防制條例第24條規定，對被告附命完成戒癮
    治療之緩起訴，被告雖完成戒癮治療，然亦不因此即認此戒
    癮治療等同於觀察、勒戒、強制戒治之機構內處遇，故縱被
    告於完成戒癮治療後3年內再犯施用毒品犯行，或是被告完
    成戒癮治療後，緩起訴因其他原因遭撤銷，檢察官仍應就被
    告先前是否曾有觀察、勒戒、強制戒治之執行完畢，或於觀
    察、勒戒、強制戒治執行完畢後多久再犯，決定本件是否應
    予起訴，或聲請觀察、勒戒，或依職權給予被告附命完成戒
    癮治療之緩起訴。
四、經查：
㈠、上揭犯罪事實，業經被告坦承不諱，並有詮昕科技股份有限
    公司濫用藥物尿液檢驗報告、尿液採證同意書、代號與真實
    姓名對照表各1份附卷可稽，本件事證明確，被告犯行堪予
    認定。
㈡、核被告所為，係犯毒品危害防制條例第10條第2項之施用第二
    級毒品罪，其施用前持有甲基安非他命之低度行為，應為施
    用之高度行為所吸收，不另論罪。
㈢、查被告前無經因施用毒品案件裁定送觀察、勒戒，此有臺灣
    高等法院被告前案紀錄表1份在卷可參，依上開判決、裁定
    意旨，仍應由檢察官依修正後之毒品條例第20條第3項、現
    行第24條第2項等規定，視被告之情形後，再決定是否向本
    院聲請觀察、勒戒，或是附命完成戒癮治療緩起訴處分，尚
    不得逕對被告起訴或聲請簡易判決處刑。
㈣、本件被告曾經臺灣雲林地方檢察署檢察官以108年度毒偵字第
    696號為緩起訴處分確定，然因被告於緩起訴期間內，有違
    背刑事訴訟法第253-2條第1項各款之應遵守或履行事項之情形
    ，經該署檢察官以109年度撤緩字第133號撤銷緩起訴處分確
    定，有刑案資料查註紀錄表、撤銷緩起處分書等附卷可參，
    惟該「附命緩起訴之戒癮治療」仍與毒品危害防制條例第20
    條第1項、第2項所稱之機構內之觀察、勒戒或強制戒治不同
    ，業如前述。況如被告未完成戒癮治療緩起訴遭撤銷，卻仍
    能依毒品危害防制條例第20條第1項或第23條第2項之規定，
    分別視其為「初犯及3年後再犯」或「3年內再犯」之施用毒
    品者，決定適用觀察、勒戒等處遇或起訴之程序，而被告在
    本案中也完成了8個月的門診治療，且僅缺席3次團體戒癮課
    ，因此緩起訴才遭撤銷，卻無法依毒品危害防制條例第20條
    第1項或第23條第2項之規定，致被告失去得以觀察、勒戒或
    再次緩起訴之機會，而逕遭刑事科刑處罰，除有違公平外，
    並降低受緩起訴處分者前往進行戒癮治療之動機，與毒品危
    害防制條例前開修法目的有違。是不能因本件被告前曾完成
    緩起訴所附之戒癮治療條件，緩起訴嗣後遭撤銷，仍認被告
    完成戒癮治療條件已等同觀察、勒戒執行完畢，故緩起訴遭
    撤銷後，即應依法起訴，仍應視被告先前是否曾經觀察、勒
    戒、強制戒治，或本次施用毒品時距離觀察、勒戒、強制戒
    治執行完畢是否超過3年而定。
五、綜上所述，本件被告既未受過觀察、勒戒，檢察官應依修正
    後之毒品危害防制條例第24條第2項、第20條第3項規定聲請
    法院裁定觀察、勒戒，或考量是否再給予被告緩起訴處分，
    檢察官就本案予以提起公訴，其程序違背規定，應諭知不受
    理判決，並不經言詞辯論為之。
六、應適用之法律
   刑事訴訟法第452條、第303條第1款、第307條。
本案經檢察官王聖豪聲請以簡易判決處刑。
中　　華　　民　　國　　110 　年　　4 　　月　　26　　日
                      刑事第一庭  法　官　王子榮
以上正本證明與原本無異。
如不服本判決應於收受判決後20日內向本院提出上訴書狀，並應
敘述具體理由；其未敘述上訴理由者，應於上訴期間屆滿後20日
內向本院補提理由書（均須按他造當事人之人數附繕本）「切勿
逕送上級法院」。　　　　 
                                  書記官 黃佑怡
中　　華　　民　　國　　110 　年　　4 　　月　　26　　日